【裁判字號】    89,上更(一),411
【裁判日期】    891025
【裁判案由】    偽造文書等
【裁判全文】
臺灣高等法院臺南分院刑事判決            八十九年度上更(一)字第四一一號  Ｇ
      上  訴  人
      即  被  告  己○○○
      選任辯護人  郭  國  益
右上訴人因偽造文書等案件，不服臺灣雲林地方法院八十六年度訴緝字第廿一號中華
民國八十六年十二月廿四日第一審判決（起訴案號：臺灣雲林地方法院檢察署八十五
年度偵字第三四一五號、三四一六號），提起上訴，判決後，由最高法院發回更審，
本院判決如左：
      主      文
原判決撤銷。
己○○○連續行使偽造私文書，足以生損害於他人，處有期徒刑捌月。
      事      實
一、己○○○明知其經濟狀況不佳，已無能力支付鉅額之會款，竟仍意圖為自己不法
    之所有，擬以冒充活會會員得標之方式詐取會款，并基於概括之犯意，先在雲林
    縣斗六市○○路九七四巷六十號住處，召集附表一所示之民間互助會一組（會員
    及每會金額均詳如附表一所載），復於民國（下同）八十四年九月十五日及八十
    五年七月十五日，在前揭地點，冒用未到場參加投標之活會會員乙○○、辛○○
    （即蔡小姐）等二人名義，先後二次偽造渠等之署押，并分別偽填乙○○願出之
    利息二千五百元、蔡小姐三千二百元於諸標單上標取會款，足以生損害於被冒名
    標取會款之乙○○等人，復持向如附表一所示之活會會員收取會款，而加以行使
    ，致渠等活會會員均陷於錯誤，分別交付各該會期之會款予己○○○，共詐取新
    臺幣（下同）四十二萬三千七百元，并足以生損害於附表一所示之活會會員。嗣
    迄八十五年八月間，己○○○因週轉不靈而宣佈倒會，并逃匿無蹤，經台灣雲林
    地方法院通緝，始於八十六年十月八日經警方緝獲，而於翌（九）日到案。
二、案經被害人戊○訴由台灣雲林地方法院檢察署檢察官偵查起訴。
      理      由
一、訊據上訴人即被告己○○○雖矢口否認有右揭偽造文書等犯行，辯稱：我并未冒
    用乙○○等人名義冒標會款，因後來無力繳款，他們才故意誣陷我的云云。惟查
    被告己○○○確有於八十四年三月間，在雲林縣斗六市○○街九七四巷六十號住
    處，召集如附表所示一之民間互助會一組，并冒用乙○○、辛○○等人名義，偽
    填願出利息參與標會之會單，再以偽造之諸會單，向附表所示之活會會員詐取會
    款，總計四十二萬三千七百元之事實，已據被害人何王梨菊、戊○、甲○○、辛○○分別於法務部調查局雲林縣調查站訊問，檢察官偵查、原審及本院調查時指
    訴綦詳在卷（偵查卷(一)第七頁、第十六頁反面、第廿一頁、第廿四頁、第卅三頁
    反面，原審卷(一)第十六頁反面、原審卷(二)第廿四頁反面、第廿五頁、第卅五頁、
    本院上訴卷第廿一頁），并有被告召集民間互助會所出具之互助會簿一份附卷可
    按（偵查卷(一)第廿三頁），再徵之被告於偵查、原審及本院審理時亦坦認確有召
    集如附表一所示之民間互助會一組，且有以乙○○、辛○○名義寫標單等語在卷
    以觀（本院上訴卷第廿一頁反面），並經被害人乙○○、辛○○於本院指訴無訛
    。復有前開互助會簿一本附卷可佐（八十五年度偵字第三四一六號偵查卷第三頁
    ），自屬真實；次查被告己○○○於本院調查時已供認：「八十四年間經濟狀況
    不好，先生為退伍軍人，我每月收入約一萬多元」等語在卷（本院上訴卷第十九
    頁），可見被告己○○○於召集民間助會時，經濟狀況已不佳，憑其之收入光支
    付家庭開銷已甚為拮據，且又冒用活會會員名義標取會款供己花用，甚至於宣佈
    倒會後即逃匿無蹤，迨原審法院發佈通緝，於潛逃一年多後，始由警方緝獲歸案
    （原審卷(一)第卅二頁，原審卷(二)第十六頁），顯見被告有不法所有之意圖而施以
    欺罔手段之行為，殆無疑義；至被告於本院審理時之辯解，則與前揭事實不符，
    殊難採信，另衡諸常情，民間互助會開標，未到場參與投標者，輒不止一人，則
    為區別究係何人所投之標單，當必於標單上記載名字及欲出標之利息金額以資區
    別，此乃一般稍具常識者所皆知之事實，否則，會首如何向到場參與投標或未到
    場投標者表明當會得標者及標取利息等事項，并資為收取會款之憑據；因之被告
    己○○○確有右揭偽造私文書及詐款取財等行為，至臻明確，犯行堪以認定。
二、按冒用他人名義在標單上書寫姓名及所出利息之行為，依民間互助會之習慣，係
    表示該名義人願出所書利息金額標取會款，依刑法第二百二十條規定，應以文書
    論；從而被告己○○○意圖為自己不法之所有，冒用乙○○等人之名義偽造標單
    ，以向活會會員佯稱他會員得標，持向活會會員收取會款，足以生損害於乙○○
    等人及如附表一所示之活會會員，所為係犯刑法第二百十六條、第二百十條之行
    使偽造私文書罪及同法第三百卅九條第一項之詐款取財罪；被告己○○○於標單
    上冒用乙○○等二人之名義，偽造渠等之署押，乃係偽造私文書之階段行為，又
    偽造私文書，復持以行使，其偽造之低度行為應為行使之高度行為所吸收，均不
    另論罪，又被告前揭所犯二罪，均先後多次犯行，反覆實施而犯同一罪名，顯係
    基於概括之犯意，均為連續犯，應分別以一罪論，另被告前揭所犯二罪間具有方
    法結果之牽連關係，為牽連犯，應依刑法第五十五條後段從一情節較重之行使偽
    造私文書罪處斷。
三、原審予以被告論罪科刑，固非無見。惟查：(一)原審未予詳察，遽認被告又冒用「
    吳太太」、甲○○、庚○○名義標取會款，遽以論處行使偽造私文書等罪刑，尚
    嫌速斷（另詳理由四所載）。(二)被告詐取會款為四十二萬三千七百元，原審認定
    為約一百卅餘萬元，亦有未合。被告上訴意旨，仍執前詞，否認犯罪，雖無理由
    ，惟原判決既有可議，即屬無可維持，自應由本院將原判決撤銷改判，爰審酌被
    告犯罪之動機、目的、手段、詐取之金額，迄尚未與被害人達成和解及犯罪後飾
    詞狡辯，毫無悔意之態度等一切情狀，量處有期徒刑八月，以資懲儆；另被告偽
    造之標單已經丟棄而不存在，因之被告所偽造之標單及其上偽造「乙○○」等人
    之署押不另為沒收之諭知。
四、公訴意旨另以：被告己○○○又冒用「吳太太」名義，偽造標單，持向其所召集
    之附表二所示民間互助會會員收取約卅餘萬元之會款，及冒用甲○○、庚○○名
    義標取會款，案經戊○、丁○○提出告訴，因認被告又涉犯行使偽造私文書及詐
    欺取財罪嫌云云，公訴人認被告涉犯此部分之罪嫌，無非係以告訴人戊○、丁○○於偵查中之指訴為其唯一之論據，惟訊據被告則堅決否認有此部分之犯行，辯
    稱：我并未冒吳太太名義標會，是她自己標的，他叫丙○○○，亦無冒用甲○○
    、庚○○名義標取會款等語。查犯罪事實之認定，應憑證據，如未能發現相當之
    證據，或證據不足以證明，自不能以推測或擬制之方法以為裁判之基礎；又告訴
    人之指訴固得採為科刑之論據，惟仍需其陳述並無瑕疵，而就其他方面調查又與
    事實相符，始得採為被告論罪之依據，迭經最高法院著有判例參照，另證人即參
    與附表二所示民間互助會之吳太太（即丙○○○）於本院前審調查時已證稱：「
    被告並未冒用我名義標會，只是會款尚未給我」等語在卷（本院上訴卷第四十二
    頁反面），而以「方思雅」名義參加互助會之方麗香於偵查中亦證稱：「我參加
    二會，均已得標，且已收到會款」等情（偵查卷(一)第十五頁反面），可見被告并
    無冒用「吳太太」名義書寫標單而詐取會款之情形，又甲○○、庚○○經屢次傳
    訊均未到庭，致無法認定此部分得採為科刑之論據，則此部分之犯行無法證明，
    惟因此部分與前揭已論罪科刑部分具有裁判上一罪之關係，爰不另為無罪之諭知
    。
五、至台灣雲林地方法院檢察署檢察官移送本院併辦之八十八年度偵字第八一四號（
    含雲林地檢署八十七年度偵字第七九四、一五二四、一八二九號），八十七年度
    偵字第三一三一號、三四三九號部分，此之民間互助會召集人或為張惠卿，仍與
    被告無關，至其餘則與本案之犯罪態樣不同，尚難認乃基於前揭概括犯意所為，
    自與本案無裁判上一罪關係，應均函退由檢察官另行處理。
據上論結、應依刑事訴訟法第三百六十九條第一項前段、第三百六十四條、第二百九
十九條第一項前段、刑法第五十六條、第二百十六條、第二百十條、第三百卅九條第
一項、第五十五條、罰金罰鍰提高標準條例第一條前段，判決如主文。
本件經檢察官劉榮堂到庭執行職務。
中    華    民    國      八十九      年      十      月      二十五    日
                                  臺灣高等法院臺南分院刑事第三庭
                                      審判長法官  黃    聰    明
                                            法官  黃    三    哲
                                            法官  林    勝  木
右正本證明與原本無異。
如不服本判決，應於判決送達後十日內向本院提出上訴狀，其未敘述理由者並應於提
出上訴狀後十日內向本院補提理由書（應附繕本)。
                                      法院書記官  吳    秋    賢
中    華    民    國      八十九      年      十      月      二十六    日
附錄法條：
刑法第二百十條：偽造、變造私文書，足以生損害於公眾或他人者，處五年以下有期
                徒刑。
刑法第二百十六條：行使第二百十條至第二百十五條之文書者，依偽造、變造文書或
                  登載不實事項或使登載不實事項之規定處斷。
刑法第三百三十九條第一項：意圖為自己或第三人不法之所有，以詐術使人將本人或
                          第三人之物交付者，處五年以下有期徒刑、拘役或科或
                          併科一千元以下罰金。
附表一:
┌────────┬──────┬───────────┬───────┐
│召集之民間互助會│活 會  會 員│標單冒用會員之姓名日期│詐 取 之 會 款│
├────────┼──────┼───────────┼───────┤
│自民國（下同）八│乙○○、王炳│乙○○（八十四年九月十│共計新台幣（下│
│十四年三月十五日│元、庚○○、│五日）                │同）廿萬二千五│
│起至八十六年四月│張太太、蔡小│10000×6＝60000       │百元。        │
│十五日止，會員連│姐、王鵬棠、│7500×19＝142500      │              │
│會首共計廿六人，│戊○、簡玉圓│60000＋142500＝202500 │              │
│每會每月新台幣（│、王慶元、張│                      │              │
│下同）一萬元。  │倨益、徐慈敏├───────────┼───────┤
│                │、李尤華、黃│辛○○（八十五年七月十│共計二十二萬一│
│                │浩峰。      │五日）（即蔡太太）    │千二百元      │
│                │            │10000×16＝160000     │              │
│                │            │6800×9＝61200        │              │
│  │            │160000＋61200＝221200 │              │
│                │            ├───────────┼───────┤
│                │            │                      │總共：四十二萬│
│                │            │                      │三千七百元    │
附表二：
┌────────┬──────┬─────────┬───────┐
│召集之民間互助會│會        款│被  冒  標  會  員│會          款│
│                │ （新台幣） │                  │  （新台幣）  │
├────────┼──────┼─────────┼───────┤
│八十五年四月五日│每月二萬元  │以「吳太太」名義詐│八十五年七月五│
│至八十六年八月五│            │標。              │日會款約三十餘│
│日              │            │                  │萬元          │
│                │            │                  │              │
│                │            ││              │
│                │            │                  │              │
└────────┴──────┴─────────┴───────┘


司法院資訊處製作；財團法人民間司法改革基金會備份。
